【裁判字號】    95,簡上,137
【裁判日期】    951226
【裁判案由】    給付會款
【裁判全文】
臺灣士林地方法院民事判決             95年度簡上字第137號
上  訴  人  戊○○
                        之1號2樓
訴訟代理人  翁顯杰律師
複  代理人  辛○○
上  訴  人  丙○○
                        號
            己○○
            庚○○
            丁○○
被  上訴人  甲○○
上列當事人間請求給付會款事件，上訴人對於中華民國95年8 月
16日本院內湖簡易庭95年度湖簡字第815 號第一審判決提起上訴
，本院於民國95年12月12日言詞辯論終結，判決如下：
    主  文
原判決命上訴人連帶給付超過新台幣參拾肆萬捌仟元及其利息，
及該部分假執行之宣告暨訴訟費用負擔均廢棄。
上列廢棄部分被上訴人在第一審之訴駁回。
第二審訴訟費用由被上訴人負擔。
    事實及理由
一、本件上訴人丙○○，未於言詞辯論期日到場，核無民事訴訟
    法第386 條所列各款之情形，爰依被上訴人聲請，由其一造
    辯論而為判決。
二、按訴訟標的對於共同訴訟之各人必須合一確定者，共同訴訟
    人中一人之行為有利益於共同訴訟人者，其效力及於全體，
    觀諸民事訴訟法第56條第1 款規定至明。經查：本件上訴人
    為連帶債務人，自屬訴訟標的須合一確定之情形，上訴人戊○○以非個人事由提起上訴，形式上判斷為有利益於共同訴
    訟人，故其上訴效力及於全體原審被告，合先敘明。
三、本件被上訴人於原審起訴主張：上訴人為訴外人黃莠蓉之限
    定繼承人，黃莠蓉於生前參加由其擔任會首，每會新台幣（
    下同）2 萬元，會期自民國91年12月10日起至94年4 月10日
    止，採外標制之民間互助會2 會。黃莠蓉於92年2 月10日以
    3,200 元得標，嗣於92年6 月10日以2,900 元得標，詎黃莠
    蓉僅繳交死會會款至92年11月10日止，爰依合會及繼承之法
    律關係，訴請上訴人連帶給付自93年2 月10日起至94年4 月
    10日止所欠之會款691,500 元，及自94年9 月22日起至清償
    日止，按週年利率5%計算之利息等情；上訴人則以：其等之
    被繼承人黃莠蓉僅參加上訴人所召集之上開民間互助會一會
    ，另一會為黃莠蓉之同居人乙○○所參加，就非黃莠蓉所參
    加之民間互助會會款即超過348,000 元之部分，其等自無給
    付之義務。又黃莠蓉之遺產支付喪葬費用及所欠訴外人乙○○、上訴人丁○○、被上訴人其他會款債務後已無剩餘，自
    無再予給付之義務等語置辯。
四、本件原審對於被上訴人之請求，判決被上訴人全部勝訴，並
    依職權宣告假執行，上訴人就原審判決命上訴人連帶給付超
    過348,000 元之部分聲明不服，並聲明：(一)原判決命上訴人
    連帶給付超過348,000 元及自94年9 月22日起至清償日止，
    按週年利率5%計算之利息部分廢棄；(二)上廢棄部分，被上訴
    人在第一審之訴駁回。被上訴人則聲明：駁回上訴。
五、兩造所不爭執之事實：
  (一)上訴人為黃莠蓉之限定繼承人。
  (二)被上訴人於91年12月召集民間互助會，每會每月2 萬元，採
    外標制，每月10日開標，會期自91年12月10日起至94年4 月
    10日止，會單上由黃莠蓉、乙○○各參加一會，分別於92年
    2 月10日、92年6 月10日以3,200 元、2,900元得標。
  (三)黃莠蓉之遺產為956,687元。
  (四)被上訴人於93年3 月25日向法院陳報債權737,600 元，已自
    黃莠蓉之遺產受償94年度湖小字第698 號判決判命給付之會
    款債權49,200元。
  (五)訴外人乙○○於93年4 月29日向法院陳報債權221,683 元，
    嗣自黃莠蓉之遺產受償20萬元。
  (六)上訴人丁○○於93年5 月11日向法院陳報債權81萬元，嗣自
    黃莠蓉之遺產受償61萬元。
  (七)上訴人戊○○處理黃莠蓉後事，共支出喪葬費271,520 元，
    並領取勞工保險死亡喪葬津貼201,000 元。
六、本件之爭點為：黃莠蓉參加被上訴人召集之上開民間互助會
    幾會？經查：
  (一)按法院於判決理由中就訴訟標的以外之重要爭點，本於當事
    人辯論之結果已為判斷時，除顯然違背法令或當事人已提出
    新訴訟資料，足以推翻原判斷之情形外，於同一當事人就該
    重要爭點所提起之訴訟中，法院及當事人就該已經法院判斷
    之重要爭點法律關係，皆不得為任何相反之判斷或主張，始
    符民事訴訟法上之誠信原則（最高法院84年度台上字第2530
    號判決、88年度台上字第557 號判決參照），此即學說上所
    謂之爭點效。經查：本院94年度湖小字第698 號民事確定判
    決，乃本件被上訴人以上訴人之一之戊○○為被告，就其所
    召集之同一民間互助會，訴請戊○○給付93年1 月份之會款
    ，該確定判決認定被上訴人所召集之系爭民間互助會，黃莠
    蓉參加二會，然該確定判決之當事人與本件當事人不盡相同
    ，是否有爭點效之適用，即本院是否受該確定判決判決理由
    中判斷之拘束，已非無疑，況該確定判決就該重要爭點所為
    之認定亦有違背法令之情事（理由詳見後(二)述），是揆諸上
    開說明，本院就此爭點不受上開本院94年度湖小字第698 號
    確定判決認定之拘束。
  (二)被上訴人於91年12月召集民間互助會，每會每月2 萬元，採
    外標制，每月10日開標，會期自91年12月10日起至94年4 月
    10日止，會單上由黃莠蓉、乙○○各參加一會，分別於92年
    2 月10日、92年6 月10日以3,200 元、2,900 元得標，為兩
    造所不爭執之事實，已如前述，並有該互助會會單在卷為憑
    ，雖證人乙○○證稱：「黃莠蓉有跟我講過有參加二個會，
    是用我的名字及黃莠蓉的名字參加，因同時用一個人的名字
    ，就不能連續得標，給付會款都是用我的票支付的，黃莠蓉
    有告訴我二會各以3,200 元、2,900 元得標，得標會款都有
    收到。二會都是黃莠蓉參加的，所以應由黃莠蓉給付。」云
    云（見本院95年10月26日準備程序筆錄），另證人楊增、蕭
    菊招雖亦於另案本院94年度湖小字第698 號案件中證稱：曾
    目睹被上訴人交付會錢予黃莠蓉，蕭菊招更證稱經被上訴人
    告知黃莠蓉參加系爭民間互助會二會云云（見本院94年度湖
    小字第698 號卷第72頁至第74頁），然以彼三證人所為證言
    ，僅能證明黃莠蓉經乙○○同意，以乙○○之名義及自己名
    義參加被上訴人所召集之民間互助會各一會，被上訴人雖知
    悉該以乙○○為名之會份實際係黃莠蓉在處理，然黃莠蓉既
    恐以其名義參加互助會二會，無法連續得標，而徵得乙○○
    之同意，以其名義參加互助會，亦即黃莠蓉除自己參加系爭
    民間互助會一會外，另代理乙○○以乙○○名義參加系爭民
    間互助會一會。而合會契約不同於典型之雙務契約，契約當
    事人除會首外，尚有參加該互助會之全體會員，會員彼此間
    亦因該合會契約而生權利義務關係，為維交易安全，乙○○
    既同意黃莠蓉以其名義參加該互助會一會，出名成為該互助
    會之會員，乙○○即為該合會契約之當事人，自為該合會契
    約之權利義務關係主體，不因被上訴人主觀認知實際上係其
    同財共居之女友黃莠蓉處理而有不同。綜上所述，黃莠蓉僅
    參加系爭民間互助會一會，於92年2 月10日以3,200 元得標
    ，被上訴人已將得標會款交付黃莠蓉應堪認定。
七、按首期合會金不經投標，由會首取得，其餘各期由得標會員
    取得；會員應於每期標會後三日內交付會款；會首應於交付
    會款期限內，代得標會員收取會款，觀諸民法第709 條之5
    、709 條之7 規定至明。次按繼承人自繼承開始時，除本法
    另有規定外，承受被繼承人財產上之一切權利、義務；繼承
    人得限定以因繼承所得之遺產，償還被繼承人之債務；繼承
    人有數人，其中一人主張為前項限定之繼承時，其他繼承人
    視為同為限定之繼承；為限定之繼承者，其對於被繼承人之
    權利、義務，不因繼承而消滅，民法第1148條前段、第1154
    條分別定有明文。經查：黃莠蓉參加被上訴人所召集之系爭
    民間互助會一會，該互助會採外標制，黃莠蓉於92年2 月10
    日以3,200 元得標，已如前述，而黃莠蓉於92年12月17日死
    亡，上訴人為其法定繼承人，上訴人戊○○於93年1 月19日
    向本院家事法庭為限定繼承之表示，業經本院調閱本院93年
    度繼字第75號卷宗核閱無訛，揆諸上開規定，其餘上訴人視
    為同為限定之繼承，故被上訴人自得訴請上訴人於繼承黃莠
    蓉所得之遺產範圍限度內，連帶給付黃莠蓉所欠自93年2 月
    10日起至94年4 月10日止之會款共計348,000 元（23200 ×
    15 =348000）。從而，被上訴人訴請上訴人於繼承黃莠蓉所
    得之遺產範圍限度內，連帶給付348,000 元，及自94年9 月
    22日起至清償日止，按週年利率5%計算之利息為有理由，應
    予准許，逾此部分之請求則無依據，應予駁回。原審判命上
    訴人連帶給付被上訴人超過348,000 元及其利息部分，並依
    職權宣告假執行，自有未洽（原審判決命上訴人給付348,00
    0 元部分，未附有於繼承黃秀蓉遺產範圍限度內給付之條件
    ，雖與法不合，然上訴人就該部分既未上訴，本院自應受其
    上訴聲明之拘束，無從予以審究）。上訴意旨指摘原判決不
    當，求予廢棄改判，為有理由，自應由本院予以廢棄，改判
    如主文第二項所示。
八、本件事實已臻明確，兩造其餘攻擊防禦方法及證據經予審酌
    ，於訴訟判決結果不生影響，爰不再逐一論述。
九、據上論結，本件上訴為有理由，依民事訴訟法第436 條之1
    第3 項、第450 條、第78條、第463 條、第385 條第1 項前
    段，判決如主文。
中    華    民    國    95    年    12    月    26    日
                  民事第二庭  審判長法  官  陳介源
                                    法  官  梁哲瑋
                                    法  官  方彬彬
以上正本證明與原本無異。
本判決不得上訴。
中    華    民    國    95    年    12    月    26    日
                                    書記官  王玉雙


司法院資訊處製作；財團法人民間司法改革基金會備份。
